臺灣彰化地方法院民事判決　94年度訴字第572號
原　　　告　辛○○
訴訟代理人　黃茂松律師
　　　　　　戊○○
被　　　告　己○○○
　　　　　　丁○○
　　　　　　甲○○
　　　　　　乙○○
上三人共同
訴訟代理人　丙○○
上列當事人間請求遷讓房屋等事件，本院於民國九十四年十二月
十三日言詞辯論終結，判決如下：
    主      文
被告應自坐落彰化縣埔心鄉○○段三三三地號土地內，如附圖所
示編號Ａ部分，面積八二‧○五平方公尺之平房（即門牌號碼彰
化縣埔心鄉○○村○○路○段二三二號）騰空後遷出。並應給付
原告自民國九十四年十一月十八日起至遷讓前開房屋之日止，按
月以新台幣壹萬元計算之損害金。
被告應給付原告新台幣陸拾萬元，及自民國九十四年十一月十八
日起至清償日止，按年息百分之五計算之利息。
原告其餘之訴駁回。
訴訟費用由被告負擔十分之八，餘由原告負擔。
本判決原告勝訴部分，於原告以新台幣貳拾萬肆仟元供擔保後
，得假執行，但被告如於執行標的物拍定、變賣或物之交付前預
供擔保新台幣柒拾萬元，得免為假執行。
原告其餘假執行之聲請駁回。
    事實及理由
一、按訴狀送達後，原告不得將原訴變更或追加他訴。但擴張或
    減縮應受判決事項之聲明，或不甚礙被告之防禦及訴訟之終
    結者，不在此限。又被告於訴之變更或追加無異議，而為本
    案之言詞辯論者，視為同意變更或追加。民事訴訟法第二百
    五十五條第一項第三、七款及第二項分別定有明文。原告原
    起訴請求被告己○○○、丁○○、甲○○應自坐落彰化縣埔
    心鄉○○段三三三地號土地（下稱系爭土地）內，如附圖所
    示編號Ａ部分，面積八二‧○五平方公尺之平房（即門牌號
    碼彰化縣埔心鄉○○村○○路○段二三二號，下稱系爭房屋
    ，與系爭土地合稱系爭房地）騰空後遷出。並應給付原告自
    本起訴狀繕本送達之翌日起至遷讓前開房屋之日止，按月以
    新台幣（下同）一萬四千八百零八元計算之損害金。被告應
    給付原告八十八萬八千四百八十元，及自本起訴狀繕本送達
    之翌日起至遷讓前開房屋之日止，按年息百分之五計算之利
    息。嗣於訴狀送達後，追加乙○○為被告，並將金錢給付部
    分減縮自送達最後一位被告時起算，核係減縮應受判決事項
    之聲明，不甚礙被告之防禦及訴訟之終結，且被告於訴之變
    更或追加無異議，而為本案之言詞辯論，揆之前開規定，自
    無不合，先予明。
二、原告主張其於民國八十一年四月二十二日與訴外人陳黃金連
    簽訂不動產預約買賣契約書，由陳黃金連將其所有系爭房地
    所有權全部出售予原告，土地部分並辦理所有權移轉登記。
    陳黃金連並於八十二年八月十二日簽具委託書點交房地，載
    明：「本人所有存放於埔心鄉○○村○○路○段二三二號屋
    內之一切設備及傢俱，因已老舊、不堪使用，且房屋已讓售
    辛○○女士，屋內全部設備、傢俱決以丟棄，今委託辛○○
    女士全權處理。」等語。詎被告約於十年前，未經原告同意
    ，擅自占用系爭房地並存放傢俱、舊機車等雜物，因被告並
    無使用系爭房地之權源，為此依民法第七百六十七條規定本
    於所有權之作用，基於物上請求權之法律關係，請求被告遷
    讓。又被告占用系爭房地，為無法律上之原因而受利益，致
    原告至遷讓系爭房屋之日止，每月受有相當於租金一萬四千
    八百零八元之損害，被告亦應負返還責任，同時請求最近五
    年被告所受共八十八萬八千四百八十元之租金利益，並願供
    擔保請准宣告假執行等語。
三、被告對占有使用系爭房地之事實不爭執，但否認系爭房地不
    動產預約買賣契約書之真正，並辯稱：
（一）其被繼承人陳春泉因析產將系爭土地登記與陳黃金連，同
      時將系爭房屋供其使用，陳黃金連即與被告設籍在系爭房
      屋內共同生活，被告從未耳聞陳黃金連有出售系爭房地情
      事。嗣被告己○○○為防範被告丁○○變賣財產，於九十
      二年七月間辦理系爭房屋之稅籍登記。
（二）己○○○現居住之同段三三二地號土地及地上建物即門牌
      號碼彰化縣埔心鄉○○村○○路○段二三０號係於九十二
      年四月間，在鈞院九十一年度執戊字第一三三五九號清償
      債務強制執行程序中，向債權人台中商業銀行埔心分行（
      下稱台中商銀埔心分行）貸款買受，且該建物與系爭房屋
      原為門牌號碼埔心鄉○○村○○路八之一號，六十七年三
      月一日始整編為埔心鄉○○村○○路○段二三０、埔心鄉
      ○○村○○路○段二三二號，該建物一樓店面為木器行，
      二樓相通，並以三夾板隔間，留一門相通，為同一建物，
      被告並未自行打通。
（三）系爭房屋屬家族共識之祖庴，為兄弟姐妹共有無分割之意
      ，且稅籍證明及水電繳費皆為被告所有，陳春泉當時將土
      地移轉與陳黃金連之意，係希望其能在此安養終年，並待
      其盡心盡力，詎陳黃金連不知滿足，串通原告。陳黃金蓮
      對系爭房屋並無處分權，原告不得主張權利，原告僅憑訴
      外人之契約，即推論為所有權人實無理由。
四、原告主張系爭土地為其所有，及被告占有系爭房屋如附圖所
    示編號Ａ部分，面積八二‧○五平方公尺等事實，經整理並
    簡化兩造爭點後，為被告所不爭執，並經彰化縣溪湖地政事
    務所會同兩造勘測現場屬實，有土地登記謄本、勘驗筆錄及
    土地複丈成果圖在卷可稽，此部分事實應認為真正。
五、查系爭房屋與門牌號碼埔心鄉○○村○○路二段二三０號建
    物均為未保存登記建物，其中門牌號碼埔心鄉○○村○○路
    二段二三０號建物及其基地即同段三三二地號土地經被告丁○○提供為向台中商銀埔心分行貸款辦理抵押權設定，嗣因
    被告丁○○未按期清償，由台中商銀埔心分行聲請本院九十
    一年度執戊字第一三三五九號清償債務強制執行事件查封拍
    賣，經被告己○○○買受等事實，業據被告陳明，並有被告
    丁○○出具之切結書（附於前揭強制執行卷）、土地登記謄
    本在卷可稽，復經本院依職權調閱前揭強制執行卷屬實。系
    爭房屋與門牌號碼埔心鄉○○村○○路二段二三０號建物，
    原編為埔心鄉○○村○○路八之一號同一門牌，係經彰化縣
    埔心鄉戶政事務所依台灣省各縣市加強整編門牌作業要點規
    定辦理整編為員鹿路二段二三０、二三二號，其整編對象包
    含門牌號次混亂、漏未編釘門牌等，故戶政事務所對於一號
    多棟（戶）之重號房屋或漏未編釘之房屋或有門牌混亂等現
    象之房屋，均會按其當時房屋實際狀況，予以依序整編等情
    ，業經埔心鄉戶政事務所函復明確。查系爭房屋與門牌號碼
    埔心鄉○○村○○路○段二三０號建物各有獨立出入門戶，
    有照片可稽，目前又分屬不同門牌號碼，被告丁○○、己○○○並僅就埔心鄉○○村○○路○段二三０號建物為買賣，
    足證應各屬獨立之不動產灼然至明。被告所辯系爭房屋與門
    牌號碼埔心鄉○○村○○路二段二三０號建物為同一建物云
    云，顯與事實不符，尚難採取。
六、關於系爭房地不動產預約買賣契約書之真正，經查系爭房地
    不動產預約買賣契約書之出賣人陳黃金連已於九十年一月二
    十三日在彰化市長森醫院死亡之事實，業經原告陳明。復查
    證人庚○○到庭具結證稱，系爭房地不動產預約買賣契約書
    為其父親賴灶所寫，伊父親為代書，當時是伊父親幫原告及
    陳黃金蓮辦理，伊父親已去世，從字跡可看出是伊父親寫的
    ，土地登記聲請書是伊幫忙辦理的。依買賣契約書標的包括
    土地跟房屋，房屋無法辦理過戶登記原因很多，包括未保存
    登記、房屋價值未達起徵點、本身就是違章、無設籍登記等
    ，本件伊不清楚是何原因，但是買賣契約書上面有記明土地
    及地上房屋一棟。本件買賣付款情形，依契約書記載是伊父
    親寫的，上面有陳黃金蓮的印章及指印等情明確。而系爭土
    地所有權移轉登記部分，並有土地登記申請書、土地增值稅
    繳款書、陳黃金連之印鑑證明書、身分證等影本在卷可稽。
    陳黃金連並於八十二年八月十二日出具委託書，載明：「本
    人所有存放於埔心鄉○○村○○路○段二三二號屋內之一切
    設備及傢俱，因已老舊、不堪使用，且房屋已讓售辛○○女
    士，屋內全部設備、傢俱決以丟棄，今委託辛○○女士全權
    處理。」等語，亦有該委託書在卷可稽。
七、又未保存登記建物雖為地政機關所不許登記，尚非不得以之
    為交易之標的。且稅捐稽徵機關之房屋稅籍記載之繳稅義務
    人乃主管稅捐機關，為行政法上管理手續而設，並非取得所
    有權之法定證據，與房屋所有權之歸屬並不相關，房屋稅籍
    之變更與否，與房屋所有權之移轉無涉，更非房屋所有權移
    轉之要件，亦即房屋納稅義務人，並非必為房屋所有權人。
    稽之系爭房屋在彰化縣稅捐稽徵處房屋稅籍登記之納稅義務
    人為被告己○○○，在財政部台灣省中區國稅局之財產歸屬
    資料清單則登記為陳春泉所有，各有其稅籍證明書及財產歸
    屬資料清單在卷可參，堪信房屋納稅義務人，並非必為房屋
    所有權人。因之被告提出之稅籍登記及財產歸屬資料，尚難
    據為否認系爭房地不動產預約買賣契約書真正之有利認定。
    堪信本件不動產預約買賣契約書為真正，其標的並包括系爭
    房地，應屬無訛。
八、復查系爭房屋為陳春泉原始起造而為其所有，並未辦理保存
    登記，陳春泉死亡後，其繼承人僅就其所遺土地部分辦理分
    割繼承，及系爭土地重測前為彰化縣埔心鄉○○段埔心小段
    二六四之八八地號土地，原所有權人陳春泉因析產於七十一
    年三月十七日以買賣為登記原因，移轉登記與陳黃金連所有
    ，同時將系爭房屋供其使用，係希望其能在此安養終年，陳
    黃金連並設籍該處居住等事實，業經兩造陳明，並有財產歸
    屬資料、土地登記謄本及戶籍謄本在卷可稽。復查陳春泉於
    七十六年一月五日死亡後，兩造及陳黃金連均為其繼承人，
    其中被告丁○○、乙○○就陳春泉所遺坐落同段三三二、三
    三四地號土地辦理分割繼承登記為其所有，被告乙○○於八
    十八年一月十八日並將坐落同段三三四地號土地及其上建物
    即門牌號碼埔心鄉○○村○○路二段二三四號出售予蔡詹麗
    菊；被告丁○○於九十二年四月十五日將坐落同段三三四地
    號土地及其上建物即門牌號碼埔心鄉○○村○○路二段二三
    ○號，以夫妻贈與為原因，移轉登記與被告己○○○所有；
    另陳春泉所遺坐落同段三三五地號土地原登記所有權人丁○○以買賣為原因，移轉登記與甲○○所有，甲○○嗣於九十
    三年八月九日亦將該土地及其上建物即門牌號碼埔心鄉○○
    村○○路○段二三六號出售予羅玉妤所有等事實，均為被告
    所不爭執，並有土地登記謄本及稅籍證明等資料在卷可稽。
    按未保存登記房屋權利之讓與，依民法第一百五十三條第一
    項規定，當事人互相表示意思一致即生效力。陳春泉生前析
    產時，若無併將系爭房屋之權利讓與陳黃金連之意，自無需
    大費周章將系爭土地辦理移轉登記為陳黃金連所有之必要，
    參以陳春泉將系爭房屋供陳黃金連使用，係希望其能在此安
    養終年，陳黃金連並設籍該處居住，嗣陳春泉死亡後，被告
    亦僅辦理土地部分之分割繼承，並將其上建物同時讓售他人
    情形，及被告迄未舉證證明陳黃金連確曾繼承其他財產等情
    。原告主張陳春泉將系爭房地一併讓與陳黃金連之事實，合
    乎常理，而與經驗法則無違，應可採信。陳黃金連自陳春泉
    受讓取得系爭房屋事實上之處分權後，依系爭房地不動產預
    約買賣契約讓與原告，原告自得依法行使其權利，排除他人
    之侵害，被告所辯，陳黃金蓮對系爭房屋無處分權，原告不
    得主張權利云云，自無足採信。
九、按所有人對於無權占有或侵奪其所有物者，得請求返還之。
    對於妨害其所有權者，得請求除去之。有妨害其所有權之虞
    者，得請求防止之。民法第七百六十七條定有明文。本件被
    告占有原告所有系爭房屋，並無合法權源，已如上述，自屬
    無權占有。從而，原告依所有權作用，基於物上請求權之法
    律關係，請求被告遷讓系爭房屋，為有理由，應予准許。又
    無法律上之原因而受利益，致他人受損害者，應返還其利益
    。民法第一百七十九條前段定有明文。被告無權占用系爭房
    屋，自係無法律上之原因而受利益。被告己○○○陳明附近
    租屋行情約每月一萬元，業經原告同意，原告主張每月受有
    相當於租金一萬元範圍內之損害自屬允當。其請求自起訴狀
    繕本送達最後一位被告翌日即九十四年十一月十八日起至遷
    讓系爭房屋之日止，按月以一萬元計算之損害金；並起訴狀
    繕本送達被告前最近五年相當於租金利益數額，共六十萬元
    ，及自起訴狀繕本送達最後一位被告翌日即九十四年十一月
    十八日起至清償日止之法定遲延利息，均為有理由，應予准
    許。逾此範圍之請求，洵屬無據，為無理由，應予駁回。
十、原告及被告己○○○陳明願供擔保聲請宣告假執行，於原告
    勝訴部分核無不合，被告丁○○、甲○○、乙○○部分併依
    職權分別酌定相當擔保金額宣告之。至原告敗訴部分，其假
    執行之聲請已失所依附，應併予駁回。
十一、本件事證已臻明確，兩造其餘攻擊防禦方法經審酌結果，
      均於判決結果不生影響，爰不予審究，併予明。
十二、訴訟費用負擔之依據：民事訴訟法第79條、第85條第1項
      。
中　　華　　民　　國　　94　　年　 　12   月　　27　　日
                  民事第一庭    法　官　羅培昌
以上正本係照原本作成。
如對判決上訴，應於判決送達後20日內向本院提出上訴狀。
中　　華　　民　　國　　94　　年　 　12  　月　　27　　日
                      　　　    書記官　沈淑媛
